【裁判字號】    95,易,202
【裁判日期】    950619
【裁判案由】    背信
【裁判全文】
臺灣士林地方法院刑事判決               95年度易字第202號
公  訴  人  臺灣士林地方法院檢察署檢察官
被      告  乙○○
上列被告因背信案件，經檢察官提起公訴（94年度偵字第3445號）
，本院判決如下：
    主  文
乙○○為他人處理事務，意圖為第三人不法之利益，而為違背其
任務之行為，致生損害於本人之財產，處有期徒刑肆月，如易科
罰金以參佰元折算壹日。緩刑貳年。
    事  實
一乙○○係蔡叔禎之同鄉友人，明知蔡叔禎於民國85年8 月9 日
  自書遺囑，內容為將其北投郵局定期存款新臺幣（下同）1,00
  0,000 元，連同坐落於臺北市○○區○○街40號4 樓之9 套房
  出售之價款，於處理其後事完畢後剩餘款項，其中4 分之1 分
  配予在大陸地區之蔡敘祜（即蔡叔禎之弟）、4 分之1 分配予
  孔桂香（即蔡叔禎之弟媳）、4 分之1 分配予丁○○（即蔡叔
  禎之妹），分3 年給付，另指定丙○○及乙○○為遺囑執行人
  ，並於同日於本院公證處經公證人予以認證。乙○○則於該日
  後某不詳時間，受蔡叔禎委任為遺囑執行人，並取得遺囑影本
  一份。嗣蔡叔禎於86年4 月24日死亡，乙○○竟基於為蔡叔禎
  前妻康玉雲（另經檢察官為不起訴處分確定）不法利益之意圖
  ，違背其受蔡叔禎委託擔任遺囑執行人之任務，先於86年4 月
  30日，未通知丙○○，即與康玉雲及康玉雲之子女（非與蔡叔
  禎所生）攜蔡叔禎之遺囑至國軍退除役官兵輔導委員會（下稱
  退輔會），向承辦人員甲○○要求自行處理蔡叔禎之遺產，並
  在同日所召開之治喪會議中，未經丙○○同意即於治喪會議結
  論內記載：丙○○同意交由乙○○全權處理等語，隨後將上開
  定期存款單交予康玉雲，並於86年5 月8 日將上開定期存款全
  數提領殆盡，致生損害於蔡叔禎之財產。嗣於86年7 月12日，
  乙○○書寫信函致蔡叔禎之堂弟蔡敘章，說明將上開郵局定期
  存款交予康玉雲之緣由，經蔡敘章輾轉告知蔡敘祜、孔桂香、
  丁○○等人，始查悉上情。
二案經蔡敘祜、孔桂香、丁○○訴請臺灣士林地方法院檢察署檢
  察官偵查起訴。
    理  由
一訊據被告坦承將上開定期存款單交由康玉雲提領之事實，惟矢
  口否認有何背信之犯行，於偵查中辯稱：並不知道遺囑的內容
  ，當時是退輔會要伊擔任遺囑執行人云云；於本院審理中則辯
  稱：並沒有答應過蔡叔禎要擔任遺囑執行人，都是蔡叔禎自己
  在遺囑中這樣寫的云云。
二惟查：蔡叔禎於85年8 月9 日自書遺囑，內容為將其北投郵局
  定期存款1,000,000 元，連同坐落於臺北市○○區○○街40號
  4 樓之9 套房出售之價款，於處理其後事完畢後剩餘款項，，
  其中4分 之1 分配予蔡敘祜（即蔡叔禎之弟）、4 分之1 分配
  予孔桂香（即蔡叔禎之弟媳）、4 分之1 分配予丁○○（即蔡
  叔禎之妹），分3 年給付，另指定丙○○及被告乙○○為遺囑
  執行人，並於同日於本院公證處經公證人予以認證。嗣蔡叔禎
  於86年4 月24日死亡，被告乙○○竟將上開定期存款單交由蔡
  叔禎之前妻康玉雲，復經康玉雲於同年5 月8 日悉數提領使用
  之情，為被告所不爭執，並據康玉雲於偵查中供述明確（見偵
  字第3445號卷第133 頁、第155 頁），復有蔡叔禎之自書遺囑
  、本院認證書、被告親筆書寫之信函、存證書及中華郵政股份
  有限公司儲匯處95年3 月14日儲字第0950000398號函檢送之定
  期儲金存單歷史交易活動詳情表在卷可憑（分見偵字第3445號
  卷第19頁、第33頁至第35頁、第39頁至第43頁、本院卷第27頁
  至第28頁）。又康玉雲與蔡叔禎雖曾有婚姻關係，然業於79年
  12月3 日辦理離婚登記完竣，有臺北市北投區戶政事務所95年
  2 月27日北市投戶字第09530185000 號函檢送之離婚登記資料
  及蔡叔禎戶籍異動謄本附卷可佐（見本院卷第10頁至第16頁）
  ，故康玉雲並非蔡叔禎之法定繼承人甚明。被告也坦承於交付
  定期存款單予康玉雲及康玉雲之女前即知上情，但因康玉雲於
  蔡叔禎病中仍多方照顧，基於感動才將錢交予康玉雲等語（見
  偵字第3445號卷第133 頁）。是被告未依蔡叔禎自書遺囑內容
  為遺產之分配及交付甚明。
三被告雖否認曾受蔡叔禎之委任擔任遺囑執行人，然查：
  (一)被告於警詢中即坦稱：「（問：蔡叔禎於86年4 月24日在北
    投區○○街40號4 樓之9 套房內死亡，是否有於日前表明要
    請你與丙○○共同擔任遺囑執行人？）有此事。」等語（見
    偵字第3445號卷第9 頁）。
  (二)證人即退輔會承辦蔡叔禎治喪善後事宜之職員甲○○於偵查
    及本院審理中結證稱：接到通知知道蔡叔禎先生於榮總死亡
    後，86年4 月30日被告與康玉雲及康玉雲兩名子女，持蔡叔
    禎經法院公證過之遺囑至該處，要求要自己處理遺產，原本
    伊表示還是由退輔會處理，但被告說有法院的公證書要求由
    他們來做，就在當天四點多開一個治喪會議。當時伊也不知
    道丙○○是誰，但被告說丙○○因為身體關係沒有到場，後
    來被告說什麼伊就記載什麼，至於遺產清冊上的物品也是被
    告口述由伊來記載等語（見偵字第3445號卷第151 頁、本院
    卷第59頁至第62頁）。而上開會議列席人有康玉雲、王海龍
    、王靜如及被告，會議結論除喪葬事宜外，另記載：「(1)遺
    囑內遺款及不動產已託由法院公正交由遺囑執行人乙○○、
    丙○○辦理。劉員因病無法前來，委託乙○○先生全權處理
    。(2)由黃先生通知劉先生本決議事項無異議簽名蓋章或交委
    託書始生效。」有臺北市榮民服務處榮民善後處理會議紀錄
    一紙存卷可據（見偵字第3445號卷第147 頁）。
  (三)證人即共同受蔡叔禎指定為遺囑執行人之丙○○於偵查及本
    院結證稱：蔡叔禎在書寫遺囑時伊有在場，蔡叔禎也有跟伊
    說過遺囑內容，但退輔會86年4 月30日開治喪會議時並沒有
    通知伊，伊也沒有參加，當天晚上康玉雲帶她一個孩子到伊
    家，要求伊在會議紀錄上簽名，但伊因沒有參加所以不願意
    簽，僅有在康玉雲帶來的會議紀錄影本上簽名，並註明係補
    簽之情等語明確（見本院卷第55頁至第58頁），並有證人丙○○所親筆書寫，內容為「蔡叔禎先生遺囑中大限後的善後
    處理由乙○○、丙○○兩人共同處理。余由心臟微弱，脊椎
    疼痛，行動不便，無法參與，特委請乙○○先生處理蔡叔禎
    兄的善後事宜」之委託書一份附卷可據（見偵字第3445號卷
    第18頁）。
  (四)證人甲○○與丙○○就本件蔡叔禎遺產之分配並無利害關係
    ，復與被告並無嫌隙，當無設詞誣陷，以致自身身罹偽證重
    罪之理，是證人甲○○及丙○○之證述當可採信。依上開證
    人之證述內容觀之，被告於退輔會承辦職員尚未召開治喪會
    議前，即得持蔡叔禎先生之自書遺囑並向退輔會承辦職員甲○○主張該份自書遺囑有經過法院認證，要求自行辦理，並
    在另名遺囑執行人丙○○未到場也未事先同意之情況下，預
    先記載證人丙○○將全權委託被告單獨處理遺產之分配、交
    付事項，堪信被告並非經退輔會指定為遺囑執行人（退輔會
    亦無指定之權限），且被告於至退輔會前，即已知悉該份自
    書遺囑內容，否則被告無從知悉自己為蔡叔禎之遺囑執行人
    而可據以向退輔會有所主張，並知悉另名遺囑執行人為證人
    丙○○。又依蔡叔禎自書遺囑之文末記載：「本遺囑經公證
    後影印執行人各一分為據」（見偵字第3445號卷第36頁），
    再衡情被繼承人為期身後喪葬及遺產分配事宜，可為公正適
    當之執行，當會於生前告知所指定之遺囑執行人有委任其擔
    任遺囑執行人之事，並交付遺囑，以免其死亡後遺囑反先為
    他人所發覺，並排除其所指定之遺囑執行人。證人丙○○即
    證稱：蔡叔禎於公證回來後，有影印一份遺囑交給伊，並委
    託伊和被告擔任遺囑執行人等語甚明（見本院卷第55頁、第
    56頁）。則依蔡叔禎委託證人丙○○擔任遺囑執行人之經過
    ，參酌蔡叔禎自書遺囑內確實也特別記載：遺囑經公證後將
    各影印一份交付予遺囑執行人等語，被告亦於退輔會未發現
    遺囑前即自行持蔡叔禎之遺囑向退輔會有所主張，堪信被告
    確實曾受蔡叔禎委任擔任遺囑執行人。被告辯稱：並不知道
    遺囑內容，也沒有受何人委託云云，尚屬無據，不足採信。
四按委任關係，因當事人一方死亡，破產或喪失行為能力而消滅
  。但契約另有訂定，或因委任事務之性質，不能消滅者，不在
  此限，民法第550 條定有明文。而本件被告受委任之事務為處
  理遺產之分配及交付，須待委任人蔡叔禎死亡後始發生，故本
  件委任事務不宜因委任人之死亡而消滅，則依民法第550 條但
  書規定，委任人蔡叔禎之死亡不影響本件委任契約之效力。則
  被告為委任人蔡叔禎之遺囑執行人，自應忠實依據遺囑內容執
  行職務，非可恣意為之，違反遺囑內容將遺產分配並交付於委
  任人蔡叔禎之繼承人（蔡叔禎之弟蔡敘祜、妹丁○○）及委任
  人蔡叔禎指定之受贈與人（蔡叔禎之弟媳孔桂香）之外，致使
  蔡叔禎之遺產未能依蔡叔禎生前之意願而分配，致生損害委任
  人蔡叔禎之財產，至為灼然。綜上所述，被告前述所辯，無非
  係事後卸責之詞，不足採信。是本件事證明確，被告之犯行堪
  以認定，自應依法論科。
五核被告所為，係犯刑法第342 條第1 項之背信罪。爰審酌被告
  並無犯罪前科之品行、其本件犯罪之動機、目的、手段、所生
  危害，暨犯後未能坦承犯行，尚乏悛悔實據之犯後態度等一切
  情狀，量處如主文所示之刑，並諭知易科罰金之折算標準，以
  示懲儆。又被告前未曾受有期徒刑以上刑之宣告，有臺灣高等
  法院被告全國前案紀錄表在卷可按，且被告係將蔡叔禎上開定
  期存款悉數交付予蔡叔禎之前妻康玉雲，而康玉雲於蔡叔禎病
  中確實有照護蔡叔禎之行為，此據證人丙○○證述在卷，堪信
  被告確係因囿於一時情感上之牽絆，始為本件犯行，自身亦未
  取得任何不法利益，經此刑之宣告後，應知警惕而無再犯之虞
  ，本院因認暫不執行其刑為當，予以宣告緩刑2 年，用啟自新
  。
據上論斷，應依刑事訴訟法第299 條第1 項前段，刑法第342 條
第1 項、刑法第41條第1 項、第74條第1 款，罰金罰鍰提高標準
條例第1 條前段、第2 項，判決如主文。
本案經檢察官呂永魁到庭執行職務。
中    華    民    國    95    年    6     月    19    日
                  刑事第四庭審判長法  官    謝靜恒
                                  法  官    高雅敏
                                  法  官    許碧惠
以上正本證明與原本無異。
如不服本判決，應於判決送達後10日內，向本院提出上訴狀。
                                  書記官    徐仁豐
中    華    民    國    95    年    6     月    19    日
附錄本判決論罪科刑依據之法條：
刑法第342條第1項：
為他人處理事務，意圖為自己或第3 人不法之利益，或損害本人
之利益，而為違背其任務之行為，致生損害於本人之財產或其他
利益者，處五年以下有期徒刑、拘役或科或併科1000元以下罰金
。


司法院資訊處製作；財團法人民間司法改革基金會備份。
